臺灣高等法院刑事判決
111年度上訴字第846號
上  訴  人  臺灣新竹地方檢察署檢察官
上  訴  人  
即  被  告  楊千季


選任辯護人  鄒玉珍律師(法扶律師)          
上列上訴人等因被告違反洗錢防制法等案件，不服臺灣新竹地方
法院110年度金訴字第324號，中華民國111年1月18日第一審判決
（起訴案號：臺灣新竹地方檢察署110年度偵字第6385號），提
起上訴暨移送併辦審理(移送併辦案號：臺灣新竹地方檢察署111
年度偵字第4833號)，本院判決如下：
    主  文
原判決撤銷。
楊千季無罪。
    理  由
一、公訴意旨略以：被告楊千季明知一般人取得他人金融機構帳
    戶使用之行徑，常與財產犯罪密切相關，且取得他人帳戶之
    目的在於收取贓款及掩飾犯行以規避追查，竟基於幫助詐欺
    取財及幫助洗錢之未必故意，於民國110年4月7日，在新竹
    縣湖口鄉之統一超商○○門市內，依通訊軟體「LINE」上暱稱
    「林暐書」之真實姓名年籍不詳之人（下稱「林暐書」）指
    示，將其名下臺灣中小企業銀行股份有限公司帳號000-00-0
    00000號帳戶（下稱臺企銀行帳戶）、臺灣土地銀行股份有
    限公司帳號000-000-00000-0號帳戶（下稱土地銀行帳戶）
    、中華郵政股份有限公司帳號000000-0-000000-0號帳戶（
    下稱郵局帳戶）等3筆帳戶之金融卡，寄送予「林暐書」指
    定之詐欺集團成員，密碼則透過「LINE」告知「林暐書」，
    被告以此方式提供上開3個金融帳戶予該詐欺集團使用而幫
    助其等遂行詐欺取財及洗錢之犯罪行為。嗣該詐欺集團成員
    取得被告上開3個金融帳戶之金融卡及密碼後，即意圖為自
    己不法之所有，基於詐欺取財及洗錢之犯意，於附表編號1
    至2所示時間及方式，致告訴人黃翊榕、潘薇如陷於錯誤，
    分別於附表編號1至2所示時間，匯款如附表編號1至2所示金
    額，至附表編號1至2所示帳戶，旋遭該詐欺集團成員提領一
    空。嗣告訴人黃翊榕、潘薇如發覺有異報警處理，始悉上情
    。因認被告涉犯刑法第30條第1項、第339條第1項之幫助詐
    欺取財罪及刑法第30條第1項、洗錢防制法第2條第2款、第1
    4條第1項之幫助洗錢罪嫌云云。
二、按犯罪事實應依證據認定之，無證據不得認定犯罪事實；檢
    察官就被告犯罪事實，應負舉證責任；不能證明被告犯罪，
    應諭知無罪之判決，刑事訴訟法第154條第2項、第161條第1
     項、第301條第1項分別定有明文。是檢察官對於起訴之犯
    罪事實，若不能提出證據使通常一般人不致有所懷疑，而得
    確信起訴之犯罪事實為真之程度，則基於無罪推定原則，應
    為被告無罪之諭知（最高法院76年台上字第4986號、92年台
    上字第128 號判例意旨參照）。
三、公訴人認被告涉犯上開罪嫌，無非係以被告供述、證人即告
    訴人黃翊榕、潘薇如於警詢中證述、被告與詐欺集團成員「
    林暐書」間LINE對話紀錄、內政部警政署反詐騙紀錄表、臺
    企銀行帳戶交易明細、土地銀行歷史交易明細、郵局帳戶歷
    史交易清單等為其主要論據。
四、訊據被告對於其有將上開臺企銀行、土地銀行及郵局帳戶之
    金融卡及密碼提供予「林暐書」等事實固坦承不諱，惟矢口
    否認上揭幫助詐欺取財及幫助洗錢之犯行，辯稱：其在110
    年4月初因有貸款需求，在網路上看到貸款相關廣告，即進
    入該網站，輸入個資後，自稱富宜國際資產有限公司之「林
    暐書」專員要求加入被告之LINE，「林暐書」在LINE中告知
    為美化被告帳戶，方便被告向銀行辦理貸款，會先將公司之
    資金匯入被告上開臺企銀行、土地銀行及郵局帳戶，幫被告
    包裝資料，包裝作業完成後，再把公司金額領出來給下一個
    像被告需要透過包裝的客戶進行包裝作業用，被告係為辦理
    貸款才提供上開3帳戶金融卡及密碼等語(見本院卷第30、10
    1頁)；辯護人則為被告辯護稱：被告係為辦理貸款才提供上
    開3帳戶金融卡及密碼予富宜國際資產有限公司之「林暐書
    」，有被告與「林暐書」間LINE對話紀錄為證，被告主觀上
    並未具有幫助詐欺取財及幫助洗錢之直接故意及未必故意等
    語（見本院卷第78、96、102頁)。
五、經查：　　
(一)不詳詐欺集團成員取得被告上開3個金融帳戶之金融卡及密
    碼後，即於附表編號1至2所示時間及方式，致告訴人黃翊榕
    、潘薇如陷於錯誤，分別於附表編號1至2所示時間，匯款如
    附表編號1至2所示金額，至附表編號1至2所示帳戶，旋遭該
    詐欺集團成員提領一空等情，為被告所不爭執，並據證人即
    告訴人黃翊榕、潘薇如於警詢中證述甚詳(見110年度偵字第
    6385號偵卷【下稱偵卷】第9至12、14至16頁)，並有告訴人
    黃翊榕ATM交易明細、網路購物明細與手機通話紀錄截圖、
    匯款明細表、告訴人潘薇如匯款明細表、內政部警政署反詐
    騙紀錄表、被告臺企銀行帳戶交易明細、土地銀行歷史交易
    明細、郵局帳戶歷史交易清單等附卷可稽(見偵卷第13、17
    至36、42至51、55至79頁)，是此部分事實，應堪認定。
(二)次按因電信及電腦網路之發展迅速，雖為我們生活帶來無遠
    弗屆之便捷，但也難以避免衍生許多問題，尤其是日益嚴重
    之電信詐欺，已對社會經濟活動構成重大威脅。以我國現有
    之金融環境，各銀行機構在自由化之趨勢下，為拓展市場，
    並未真正落實徵信作業，對於民眾在銀行開立帳戶所設門檻
    甚低；相對地，一般國人對於金融信用亦不加重視，甚而缺
    乏相關知識，往往基於些許原因，直接或間接將自己之金融
    帳戶交由他人使用，使詐欺集團在低風險、高報酬，又具隱
    匿性之有機可乘下，極盡辦法以冒用、盜用、詐騙、購買、
    租借等手段，獲取他人之金融帳號，即所稱之「人頭帳戶」
    ，再結合金融、電信機構之轉帳、匯款、通訊等技術與功能
    ，傳遞詐欺訊息，利用似是而非之話術，使被害人卸下心防
    ，將金錢匯入「人頭帳戶」內，旋由集團成員取出或移走，
    用以規避政府相關法令限制，或掩飾其犯罪意圖及阻斷追查
    線索，且手法不斷進化、更新。關於「人頭帳戶」之取得，
    又可分為「非自行交付型」及「自行交付型」2 種方式。前
    者，如遭冒用申辦帳戶、帳戶被盜用等；後者，又因交付之
    意思表示有無瑕疵，再可分為無瑕疵之租、借用、出售帳戶
    ，或有瑕疵之因虛假徵才、借貸、交易、退稅（費）、交友
    、徵婚而交付帳戶等各種型態。面對詐欺集團層出不窮、手
    法不斷推陳出新之今日，縱使政府、媒體大肆宣導各種防詐
    措施，仍屢屢發生各種詐騙事件，且受害人不乏高級知識、
    收入優渥或具相當社會經歷之人。是對於行為人單純交付帳
    戶予他人且遭詐欺集團利用作為詐騙工具者，除非係幽靈抗
    辯，否則不宜單憑行為人係心智成熟之人，既具有一般知識
    程度，或有相當之生活、工作或借貸經驗，且政府或媒體已
    廣為宣導詐欺集團常利用人頭帳戶作為其等不法所得出入等
    事，即以依「一般常理」或「經驗法則」，行為人應可得知
    銀行申辦開戶甚為容易，無利用他人帳戶之必要，或帳戶密
    碼與提款卡應分別保存，或不應將存摺、提款卡交由素不相
    識之人，倘遭不法使用，徒增訟累或追訴危險等由，認定其
    交付帳戶予他人使用，必定成立幫助詐欺及洗錢犯行；而應
    綜合各種主、客觀因素及行為人個人情況，例如行為人原即
    為金融或相關從業人員、或之前有無相同或類似交付帳戶之
    經歷，甚而加入詐欺集團、或是否獲得顯不相當之報酬、或
    於交付帳戶前特意將其中款項提領殆盡、或已被告知係作為
    如地下博奕、匯兌等不法行為之用、或被要求以不常見之方
    法或地點交付帳戶資料等情，來判斷其交付帳戶行為是否成
    立上開幫助罪。且法院若認前述依「一般常理」或「經驗法
    則」應得知之事實已顯著，或為其職務上所已知者，亦應依
    刑事訴訟法第158條之1規定予當事人就其事實有陳述意見之
    機會。畢竟「交付存摺、提款卡」與「幫助他人詐欺及洗錢
    」不能畫上等號，又「不確定故意」與「疏忽」亦僅一線之
    隔，自應嚴格認定。以實務上常見之因借貸或求職而提供帳
    戶為言，該等借貸或求職者，或因本身信用不佳或無擔保，
    無法藉由一般金融機關或合法民間借款方式解決燃眉之急，
    或因處於經濟弱勢，急需工作，此時又有人能及時提供工作
    機會，自不宜「事後」以「理性客觀人」之角度，要求其等
    於借貸或求職當時必須為「具有一般理性而能仔細思考後作
    決定者」，無異形同「有罪推定」。而應將其提供帳戶時之
    時空、背景，例如是否類同重利罪之被害人，係居於急迫、
    輕率、無經驗或難以求助之最脆弱處境、或詐騙集團係以保
    證安全、合法之話術等因素納為考量。倘提供帳戶者有受騙
    之可能性，又能提出具體證據足以支持其說法，基於無罪推
    定原則，即應為其有利之認定(最高法院111年度台上字第11
    75號刑事判決意旨參照)。是本案被告是否涉犯公訴意旨所
    指罪嫌，應審究者，乃被告主觀上對於其行為可能涉犯幫助
    詐欺及幫助洗錢犯行，是否有認識或預見。參諸被告於警詢
    、偵查、原審及本院審理時均供稱：其因有貸款需求，在11
    0年4月6日瀏覽網頁時看到小額借貸廣告，即進入該網站，
    就有自稱富宜國際資產有限公司之「林暐書」專員與我討論
    借貸事宜，要求加入我的LINE，「林暐書」在LINE中告知我
    的狀況無貸款，跟銀行的往來紀錄甚少，本身工作亦沒有薪
    轉證明，需要包裝資料，為美化我的帳戶，方便我向銀行辦
    理貸款，會先將公司之資金匯入我上開臺企銀行、土地銀行
    及郵局帳戶，幫我包裝資料，包裝作業完成後，再把公司金
    額領出來給下一個像我需要透過包裝的客戶進行包裝作業用
    等語(見偵卷第4頁反面、第90頁正面至第91頁正面，原審卷
    97至99、116頁，本院卷第30、101頁)，並有被告與「林暐
    書」間LINE對話紀錄截圖附卷可參（見偵卷第95至99頁，原
    審卷第33至57頁），觀諸卷附被告與「林暐書」間LINE對話
    紀錄（見原審卷第35至41、51至55頁），被告與「林暐書」
    間有如下之對話內容：
　　「【林暐書】：拍照資料：雙證件正反面、銀行存簿封面、
    金融卡正本、餘額明細表。影印資料：雙證件正反面影本、
    銀行存簿封面影本。寄件資料：雙證件正反面影本、銀行存
    簿封面影本、金融卡正本、餘額明細表。
　　【林暐書】：再麻煩楊小姐準備資料了。
　　被告：請問共分幾期多少元付款。
　　【林暐書】：此次貸款總金額為20萬分年60期一個月應繳37
    57元整。
　　被告：對保人員大約在幾天後碰面。
　　【林暐書】：您這對保的部分我到時後資料這邊包裝完成後
    我還會跟楊小姐先行預約。
　　【林暐書】：我這邊確認完我會再請對保人員在跟您作一次
    確認。
　　被告：請再請教一下，寄出三本存摺影本和金融卡正本的用
    意為何呀?
　　【林暐書】：因為您此次需提供兩項證明，薪轉、財力證明
    ，因為，您跟銀行往來紀錄甚少，加上本身工作是沒有薪轉
    證明的，所以公司會先提撥我們公司資金庫的錢，先幫楊小
    姐包裝資料，包裝作業完成後，我們會先把我們公司資金庫
    的錢提出來，繼續沒用給下一位像楊小姐需要透過包裝作業
    的客戶進行包裝。
　　被告：您們核貸這樣我們先繳資料的，會怕怕的…。
　　【林暐書】：這部分楊小姐不用擔心，我們是有營業登記的
    公司，不可能拿客戶資料做違反法律的行為，我們公司最大
    的盈餘是在於每一位客戶貸款下來所取的部分手續費用。
　　【林暐書】：楊小姐，您的資料已經收到了，這邊會幫您做
    個整理放到代書的桌上開始進行包裝作業，再麻煩楊小姐耐
    心等候了。
　　【林暐書】：大致這邊包裝作業時間大概還需5-6個工作天
    左右。
　　【林暐書】：如果這部分會提早，我會提前跟楊小姐電話告
    知。
　　被告：請急件處理。
　　【林暐書】：楊小姐這邊資料會盡量幫您趕，還是要麻煩您
    耐心等候。
　　被告：好的，麻煩了。」
　　等語，足認被告確係為辦理貸款才提供上開3帳戶金融卡及
    密碼予「林暐書」甚明。另參諸上開被告與「林暐書」間LI
    NE對話紀錄內容，被告在未取得貸款之前即交付上開帳戶存
    摺資料予「林暐書」，亦向「林暐書」表示怕怕，而「林暐
    書」則於LINE中向被告表示不用擔心，其係有營業登記的公
    司，不可能拿客戶資料做違反法律的行為等語(見原審卷第4
    1頁)安撫被告，依一般社會生活經驗，被告係無辦理貸款經
    驗之人，此種情形足使為資金需求而急需辦理貸款者不會多
    所懷疑，故被告及其辯護人辯稱：被告係為辦理貸款才提供
    上開3帳戶金融卡及密碼予「林暐書」等語，自屬有據，而
    足堪採信。堪認被告於提供上開被告上開3個金融帳戶之金
    融卡及密碼給「林暐書」時，其主觀上應無認識或預見「林
    暐書」係正在從事詐欺或洗錢行為至明。
(三)綜上所述，被告及其辯護人所辯，均堪採信。
六、綜上所述，本件公訴人所舉各項證據方法，既不足以使本院
    達到確信被告確有公訴人所指之上開幫助詐欺取財及幫助洗
    錢罪嫌。此外，復無其他積極證據足資證明被告確有公訴人
    所指之上開犯行，被告犯罪即屬不能證明。原審認定被告涉
    犯幫助詐欺取財及幫助洗錢罪，予以論罪科刑，尚有未合。
    被告提起上訴否認犯罪，為有理由。至檢察官提起上訴主張
    原審量過輕，請求從重量刑云云，則為無理由。被告上訴否
    認犯罪，既為有理由，爰將原判決撤銷改判，並依法諭知被
    告無罪，用期適法。
七、至臺灣新竹地方檢察署檢察官以111年度偵字第4833號移送
    本院併案審理部分，固認與本案起訴部分具有想像競合犯之
    裁判上同一案件關係，惟本案檢察官起訴部分既經本院為無
    罪判決，則上開移送併案審理部分即與本案無裁判上一罪關
    係，爰將檢察官上開移送併案審理部分，退回臺灣新北地方
    檢察署，由檢察官另行妥適處理，併此敘明。　　
本案經檢察官洪期榮提起公訴，檢察官劉正祥提起上訴，檢察官
張秋雲到庭執行職務。
據上論斷，應依刑事訴訟法第369條第1項前段、第364條、第301
條第1項前段，判決如主文。　　
中　　華　　民　　國　　111   年　　6 　　月　　28　　日
                  刑事第一庭    審判長法　官　周煙平
　　　　　　                          法  官  朱嘉川
　　　　　　　　　   　　　　　　　   法　官　吳炳桂
以上正本證明與原本無異。
檢察官如不服本判決，應於收受送達後20日內向本院提出上訴書
狀，其未敘述上訴之理由者並得於提起上訴後20日內向本院補提
理由書（均須按他造當事人之人數附繕本）「切勿逕送上級法院
」。
被告不得上訴。
                                      書記官 鄭舒方
中　　華　　民　　國　　111 　年　　6 　　月　　28　　日

附表：
編號 告訴人 詐欺時間及方式 匯款時間 匯款金額（新臺幣） 匯入帳戶 1 黃翊榕 不詳詐欺集團成員於110年4月9日18時35分許假冒金石堂客服、郵局人員撥打電話予黃翊榕，佯稱因作業疏失，需依指示取消20筆訂單云云，致黃翊榕誤信為真而為右列之操作。 110年4月10日14時42分許、110年4月10日16時4分許 2萬9,987元、2萬9,989元 上開臺企銀行帳戶、上開土地銀行帳戶 2 潘薇如 不詳詐欺集團成員於110年4月10日14時22分許假冒GOMAJI團購網站、中國信託銀行人員撥打電話予潘薇如，佯稱因內部人員操作疏失致有多筆訂單，需依指示解除分期扣款云云，致潘薇如誤信為真而為右列之操作。 110年4月10日15時17分許、110年4月10日20時30分許 14萬4,988元、2萬9,987元 上開郵局帳戶、上開郵局帳戶